最高法院民事判決　　　　　　　　　　　　　　　八十六年度台上字第二九九○號
　　上　訴　人　甲 ○ ○
　　上　訴　人　江 阿 福
　　　　　　　　江 阿 鳳
　　　　　　　　江 阿 在
　　　　　　　　江 光 目
　　　　　　　　江 金 松
　　　　　　　　江 秀 雄
　　　　　　　　乙 ○ ○
　　　　　　　　丙○○○
　　　　　　　　丁 ○ ○
　　右 一 人
　　法定代理人　江蔡清月
右當事人間請求分割共有物事件，上訴人對於中華民國八十五年十一月二十六日台灣
高等法院第二審判決（八十三年度重上字第二三○號），各自提起上訴，本院判決如
左：
    主  文
原判決關於分割方法暨該訴訟費用部分廢棄，發回台灣高等法院。
    理  由
本件為分割共有物訴訟，其訴訟標的對於共同訴訟之各人必須合一確定，故原審判決
後，雖丁○○未提起上訴，惟江阿福以次八人提起上訴之效力依民事訴訟法第五十六
條第一項第一款之規定，應及於同造共有人之丁○○，爰併列其為當事人，合先敘明
。
本件上訴人甲○○主張：系爭坐落台北縣樹林鎮○○○段下石頭溪小段第二六八號建
地為兩造所共有，應有部分如原判決附表一（下稱附表一）所示，並無不能分割之情
形，經與對造協議分割未果等情，爰求命為如原判決附圖方案一所示為分割之判決。
（上訴人甲○○另請求對造就分割結果協同辦理分割登記部分，經第一審為其敗訴之
判決後不服上訴，復經原審駁回其上訴，甲○○對之未聲明不服）。
上訴人江阿福以次八人則以：伊曾按對造（指甲○○）之應有部分計算面積，向其租
用系爭土地，且對造亦同意由伊於其上建屋居住，並作為曬穀場使用，是系爭土地依
使用之目的不能分割。且因伊向對造租用其應有部分，故縱然分割，對造亦不能使用
其分得之土地，其請求分割，顯無實益。如系爭土地必須分割，請求按原判決附圖（
下稱附圖）方案（三）所示之方法予以分割。上訴人丁○○則以：如分割應保持其現
有房地位置等語，分別資為抗辯。
原審廢棄第一審所為分割方法如第一審判決附圖一第二方案之判決，改判如附圖方案
（一）所示之分割方法，並相互補償上訴人及其金額如附表二所示，無非以：查上訴
人甲○○主張系爭土地為兩造共有，應有部分各如附表一所示之事實，業據其提出土
地登記簿謄本為證，並為對造所不爭執，堪信為真實。又查系爭土地為建地，依其使
用目的並無不能分割之情事，且兩造亦無不分割之約定，既無法協議分割，則甲○○
請求裁判分割，自無不合。上訴人江阿福以次九人雖辯稱：曾按甲○○之應有部分計
算面積向其租用系爭土地，而建屋於其上亦已得甲○○同意云云，並提出租金收據、
同意書、台灣省台北縣耕地租約影本為證，惟上訴人甲○○則否認該租金收據為真正
，又該租約影本所載地號亦與系爭土地不符，且縱使其所辯屬實，亦僅於系爭土地分
割後，上訴人甲○○如就其分得部分請求地上建物所有人即對造拆屋還地時，對造得
否據以抗辯之問題，並無礙於共有物之分割。再查系爭土地位於樹林鎮○○路○段，
面臨柑園路部分如第一審判決附圖二所示Ａ、Ｂ、Ｃ、Ｄ、Ｅ之位置均係磚造老舊平
房後面加蓋三樓，分別由江金松、乙○○、江阿朝、江秀雄、江阿在、江阿鳳居住使
用，Ｆ、Ｇ部分之位置則屬丙○○○之前手江文周及丁○○所有，目前無人居住，前
面堆積雜物，後面為廢棄之豬舍，Ｋ部分位置為江阿福所有之二層樓房，後方為空地
；Ｉ部分為磚造車庫，經勘驗現場明確，有勘驗筆錄及現場實測圖可稽。又依據勘驗
現場結果，系爭土地上之建物俱屬磚造老舊平房，後方或加蓋二、三層樓房，惟均屬
違建，建築物凌亂，有堆積雜物者，亦有廢棄豬舍或空置之車庫者，有現場照片可稽
，且上訴人江阿福以次九人占有系爭土地之面積，與彼等就依其應有部分分割後可取
得之面積亦不相符，是如維持現有建物現況予以分割，部分建物勢須拆除。又系爭土
地略呈方形，縱深四十米，分得後半段土地之所有人將無路可通行至公路，故宜考量
該土地日後整體之規劃利用，始能充分發揮土地之經濟效能，而系爭土地現狀建物之
維持應非考慮之重要因素。準此，如以柑園路為基準，取其中心點平分東西二筆，由
中心分割線兩側各留二米合併為四米寬之通路，將系爭土地中間留出一條四米寬之南
北走向共有通道，即如附圖方案（一）所示Ｊ部分○‧○一七一公頃，由各共有人依
附表一所載應有部分比例共有，使分得道路二側土地之所有人得通行至柑園路。再審
酌上訴人甲○○擁有土地○‧○八七一公頃，占系爭土地之二分之一，將預留道路之
東半部分由其取得，西半部則分歸上訴人，江阿福以次九人則可使分割後雙方之土地
地形完整，便於土地之規劃，整筆土地可以充分發揮效能。爰採用附圖方案(一)所示之
分割方法予以分割。各共有人扣除預留道路之面積，其得取得之面積詳如方案（一）
之說明(一)所示，其中Ｋ部分由甲○○取得所有。江金松、江秀雄、江阿在因各僅有○
‧○○八六公頃面積較少不利使用；如三人予以合併，有利以後之合併使用，爰將Ａ
、Ｂ、Ｃ部分各分由其取得；丙○○○繼受原共有人江文周、江阿朝取得系爭土地，
故儘量維持江阿朝原使用之位置，將Ｄ部分分由其取得，則Ａ、Ｂ、Ｃ、Ｄ、Ｋ之土
地均面臨柑園路可充分享有交通及地利之便。另將Ｅ、Ｉ部分分由丁○○及江阿鳳取
得；乙○○、江光目、江阿福扣除道路面積各僅餘○‧○○二五公頃，無法利用，將
其併列一處，亦方便日後規劃或與他人合併使用，故將Ｆ、Ｇ、Ｈ部分分別由乙○○
、江光目、江阿福取得。而Ｅ、Ｆ、Ｇ、Ｈ、Ｉ部分均面臨預留道路仍可通行至柑園
路，不影響其經濟效用。至上訴人江阿福以次九人辯稱：應採附圖方案（三）所示之
分割方法予以分割，不足部分，由彼等以金錢補貼甲○○云云。惟若依上開方法分割
，則彼等分得之土地與其應有部分之比例不符，且上訴人甲○○所分得之土地面積為
○‧○三二○公頃，僅占系爭土地約五分之一，與其應有部分比例亦相去甚遠，不能
謂為已就系爭土地按其應有部分受分配，核與民法第八百二十四條第三項規定不符。
又各共有人所分得之土地均零散而非一完整之土地，亦有違公平原則，自不足採。另
附圖分割方案（二）所示之分割方法，雖考量維持各建物所有人之現狀予以分割，惟
將Ｉ部分土地分歸上訴人甲○○所有，此Ｉ部份地形凹凸不整，面臨柑園路之二處狹
窄地段僅能供為通道之用，後方大塊土地形狀不整，將減少土地之利用價值。且此一
地形將造成僅甲○○一人需留出其分得之土地為進出之通道，亦不公平。再者，各共
有人間分配位置零亂，除非重新合併，否則各所有人之土地其使用價值將無從發揮。
兩造又均不同意按此方案分割，亦不足取。綜上所述，因認以如附圖方案（一）所示
之方法分割，較符公平，並兼顧土地之利用價值。惟依上述之分割方法，因系爭土地
面臨柑園路之前半段與未面臨該馬路後半段之土地，其土地市價不同，經囑託財團法
人台灣經濟技術研究所（下稱經濟研究所）鑑定結果，臨柑園路前二分之一之土地價
額每平方公尺為新台幣（下同）二十一萬七千元，臨柑園路後二分之一土地之價格每
平方公尺為十六萬五千元，前後段相差五萬二千元，則分得後半段Ｅ、Ｆ、Ｇ、Ｈ、
Ｉ部分土地之價值與分得前半段Ａ、Ｂ、Ｃ、Ｄ部分土地之價值即有不同。至於Ｋ部
分之土地，因全部面臨柑園路，地形完整，得充分整體規劃使用，無前後半段之別，
應以前半段之土地價格計算其價值。則分得Ａ、Ｂ、Ｃ、Ｄ、Ｋ之所有人自應按其應
有部分比例，補償Ｅ、Ｆ、Ｇ、Ｈ、Ｉ各共有人之土地價值差額，方符公平。爰依其
受分割後之面積乘以土地價值之差額，由江金松、江秀雄、江阿在、丙○○○、甲○
○各按其應有部分之比例，補償予丁○○、乙○○、江光目、江阿福、江阿鳳，其補
償金額如附表二所示等詞，為其判斷之基礎。
查原審經審酌系爭土地之地形、位置、價值及經濟效用，認以如附圖方案（一）所示
之方法分割，較符合系爭土地之經濟效用及當事人之利益，而定其分割方法如附圖方
案（一）之說明（一）所示，雖非無見。惟查系爭土地面臨柑園路之前半段與未面臨
該馬路後半段之土地，其土地市價不同，依原審囑託經濟研究所鑑定結果，依該所作
成之不動產鑑定研究報告書所載，系爭土地臨柑園路前二分之一之土地價額為每坪六
萬五千五百四十五元五角，臨柑園路後二分之一之土地價額為每坪四萬九千九百十二
元五角（見原審外放證物即上開報告書二、一一頁）。按一公頃折合為三千零二十五
坪，則每坪約為三‧三○五八平方公尺，如依此計算結果，其前段土地價額似約為每
平方公尺一萬九千八百元，而非如該報告書所載之每平方公尺為二十一萬七千元，其
後段土地價額似約為每平方公尺一萬五千一百元，而非該報告書所載每平方公尺為十
六萬五千元，則其前後段之土地價值差額，似亦僅約為四千七百元而已，而非相差達
五萬二千元之鉅。究竟上揭鑑定報告書所載是否有誤，既攸關前開分割方法是否公平
妥適，似非不得通知該研究所派員到庭說明，俾資明確。乃原審疏未查明審認，徒據
上開報告書所載尚有疑義之計算結果，定上訴人間相互補償金額如附表二所示，則原
判決所定之分割方法暨其所定補償金額，自欠允洽。兩造上訴論旨，各自指摘此部分
原判決不當，求予廢棄，均非無理由。
據上論結，本件兩造上訴均為有理由。依民事訴訟法第四百七十七條第一項、第四百
七十八條第一項，判決如主文。
中      華      民      國    八十六    年      九      月    二十五    日
                              最高法院民事第七庭
                                  審判長法官  朱  錦  娟
                                        法官  蘇  茂  秋
                                        法官  蘇  達  志
                                        法官  顏  南  全
                                        法官  葉  賽  鶯
      右正本證明與原本無異
                                              書  記  官
中      華      民      國    八十六    年      十      月      九      日
